臺灣屏東地方法院民事判決　　　　　　　 95年度訴字第578號
原　　　告　行政院衛生署屏東醫院
法定代理人　甲○○
訴訟代理人　黃政雄律師
被　　　告　萬有營造有限公司
法定代理人　黃鶯
訴訟代理人　孫志鴻律師
上列當事人間請求債務人異議之訴事件，本院於民國96年8 月15
日言詞辯論終結，判決如下：
    主  文
原告之訴駁回。
訴訟費用由原告負擔。
    事實及理由
一、被告經合法通知，未於言詞辯論期日到場，核無民事訴訟法
    第386 條各款所列情形，爰依原告聲請，由其一造辯論而為
    判決。
二、原告主張：第三人海記營造廠有限公司（下稱海記公司）於
    民國83年6 月29日與原告簽訂植物人照護病房大樓工程契約
    （下稱系爭工程契約），被告為系爭工程契約之連帶保證人
    ，惟海記公司於85年3 月19日未再進場施工，但海記公司曾
    將部分工程轉包予第三人孫清海即福駿工程行施作，工程估
    驗結果完成新臺幣（下同）3,998,104 元，嗣因海記公司就
    系爭工程第1 期至4 期工程保留款3,741,885 元之百分之90
    即3,367,697 元（下稱系爭工程保留款）尚未領取，孫清海
    即福駿工程行即於90年間代位海記公司向原告請求支付上開
    3,367,697 元工程保留款，經本院以90年度訴字第75號判決
    確定，原告且已支付完畢。又，兩造因海記公司施工不完全
    ，而被告且為系爭工程契約之連帶保證人，遂於85年7 月3
    日協調會做成決議，並於第1 項記載：「本建築工程除已估
    驗部份，其餘權利、義務均由萬有營造有限公司概括承受。
    」第5 項記載：「請萬有營造有限公司依據原有建築工程契
    約補立接續工程契約」，及兩造所簽訂之附約第5 條約定：
    「有關本建築工程除已估驗之部分外，其餘之權利與義務均
    由萬有營造有限公司概括承受」。被告既已概括繼受海記公
    司之權利義務，則就海記公司對孫清海即福駿工程行欠款3,
    998,104 元，被告亦應概括繼受承擔，惟被告仍於90年間起
    訴請求原告返還系爭工程款，且經最高法院以94年度台上字
    第308 號判決勝訴確定（本院90年度重訴字第195 號、臺灣
    高等法院高雄分院91年度重上字第10號），被告並已對原告
    聲請強制執行，經本院以95年度執字第16678 號受理在案，
    但被告既已概括繼受海記公司對於孫清海即福駿工程行之債
    務，且系爭工程款亦已由原告向孫清海即福駿工程行清償完
    畢，則原告依據民法第312 條規定，於清償範圍內，取得孫
    清海即福駿工程行對於被告之債權，原告得以自己名義對被
    告行使抵銷抗辯，被告已無再持上開確定判決執行名義向原
    告請求給付系爭工程保留款之理等語，並聲明：本院95年度
    執字第16678 號清償債務強制執行事件，對於原告所為之強
    制執行程序，應予撤銷。
三、被告則以：被告概括承受海記公司之權利義務，係指繼受海
    記公司與原告就系爭工程部分，關於海記公司對外債務與被
    告無關等情置辯，並聲明：原告之訴駁回。
四、經查，原告主張：(一)海記公司與原告簽訂系爭工程契約，被
    告為系爭工程契約之連帶保證人，惟海記公司於85年3 月19
    日未再進場施工，但海記公司曾將部分工程轉包予第三人孫
    清海即福駿工程行施作，工程估驗結果完成3,998,104 元，
    嗣因海記公司尚未領取系爭工程保留款3,367,697 元，孫清
    海即福駿工程行即於90年間代位海記公司向原告請求支付系
    爭工程保留款，經本院以90年度訴字第75號判決確定，原告
    且已支付完畢；(二)兩造於85年7 月3 日協調會做成決議，並
    於第1 項記載：「本建築工程除已估驗部份，其餘權利、義
    務均由萬有營造有限公司概括承受。」第5 項記載：「請萬
    有營造有限公司依據原有建築工程契約補立接續工程契約（
    附加契約）」，及兩造所簽訂附約第5 條約定：「有關本建
    築工程除已估驗之部分外，其餘之權利與義務均由萬有營造
    有限公司概括承受」；(三)被告於90年間起訴請求原告返還系
    爭工程款，且經最高法院以94年度臺上字第308 號判決勝訴
    確定（本院90年度重訴字第195 號、臺灣高等法院高雄分院
    91年度重上字第10號），被告並已對原告聲請強制執行，經
    本院以95年度執字第16678 號受理在案等事實，業據提出上
    開90年度訴字第75號判決、臺灣土地銀行屏東分行91年4 月
    12日函（本院卷82頁），並經調取上開最高法院94年度臺上
    字第308 號（含第一、二審）卷宗核閱無訛，被告亦無爭執
    ，堪信為真實。
五、經兩造整理後，本件爭點為：被告是否承受第三人海記公司
    對孫清海即福駿工程行之權利義務？茲分敘如下：
（一）原告主張被告應承受第三人海記公司對孫清海即福駿工程
      行之權利義務，無非以兩造間85年7 月3 日協調會做成決
      議，其中決議事項第1 項記載：「本建築工程除已估驗部
      份，其餘權利、義務均由萬有營造有限公司概括承受。」
      第5 項記載：「請萬有營造有限公司依據原有建築工程契
      約補立接續工程契約（附加契約）」，及兩造所簽訂附約
      第5 條約定：「有關本建築工程除已估驗之部分外，其餘
      之權利與義務均由萬有營造有限公司概括承受」為由。惟
      查，依據上開決議事項、及附約所載，被告之所以同意接
      續系爭工程，實因原承攬人海記公司未再進場施工，被告
      基於系爭工程合約連帶保證人之地位，為完成合約所為補
      救事宜，故由兩造達成上開決議事項及簽訂附約，且依上
      開決議事項、及附約所載，約定範圍均侷限於兩造間關於
      系爭工程之權利義務事項，而未涉及被告是否承受原承攬
      人海記公司對孫清海即福駿工程行之權利義務一事，原告
      又未提出其他證據證明被告已承受第三人海記公司對孫清
      海即福駿工程行之權利義務，則基於債之相對性原則，自
      難認定原告上開主張為真實。
（二）況且，被告既已同意接續系爭工程，並與屏東醫院成立協
      調及簽訂附約，則海記公司即無可能再履行契約義務，而
      關於海記公司未履行之契約義務，遂由被告負擔保責任，
      且海記公司依契約尚未行使之權利，諸如工程保留款請求
      權及系爭工程履約保證金返還請求權等，如仍予保留以待
      將來由海記公司行使，對於負擔保責任之被告，將顯失公
      平，故兩造在就接續之工程，為能明確釐清兩造間權利義
      務關係而為協調及簽立附約時，就所稱「本建築工程估驗
      部分」之真意，按之當時之一切情況，應係指關於系爭工
      程已估驗部分，已經履行權利義務之事項，即指海記公司
      就第1 至4 期工程已經履行施工並經驗收之義務，及屏東
      醫院就該完工驗收部分，依約就清償期先行屆至之百分之
      90工程款履行給付義務部分，除此之外，凡系爭工程合約
      原來約定之權利義務，均由被告承受海記公司之地位，而
      應包括已發生而清償期未屆至之系爭工程保留款。系爭工
      程既已完工驗收，且無發生保固事宜，為原告所不爭執，
      則被告自得依據與原告間之合約關係，請求給付系爭工程
      保留款，為臺灣高等法院高雄分院91年度重上字第10號確
      定判決認定屬實（本院卷40頁）。
（三）至於原告主張已代位原承攬人海記公司清償孫清海即福駿
      工程行系爭工程款，如被告再向原告請求支付系爭工程款
      ，則原告就系爭工程保留款有為二次給付之虞云云，已因
      原告未能證明被告已承受第三人海記公司對孫清海即福駿
      工程行之權利義務，且系爭工程保留款亦應由被告領取，
      原告自應就上開已清償部分，另循適法途徑以資救濟，併
      此敘明。
六、綜上所述，原告依據民法第312 條規定，主張取得孫清海即
    福駿工程行對於被告之債權，並行使抵銷權，認本院95年度
    執字第16678 號清償債務強制執行事件，被告持有之最高法
    院以94年度臺上字第308 號勝訴確定判決（本院90年度重訴
    字第195 號、臺灣高等法院高雄分院91年度重上字第10號）
    所載之系爭工程款債權不存在，而請求如其聲明所載，並無
    理由，應予駁回。
七、本件事證已臻明確，兩造其餘主張陳述及所提之證據，經審
    酌後認與判決結果無涉，不另論述。
八、據上論結，本件原告之訴為無理由，依民事訴訟法第385 條
    第1項前段、第78條，判決如主文。
中　　華　　民　　國　　96　　年　　8 　　月　　22　　日
                  民事第二庭  審判長法  官  阮世賢
                                    法  官  楊文廣
                                    法  官  林孟和
以上為正本，係照原本作成。
如不服本判決，應於收受送達後20日內向本院提出上訴書狀，其
未表明上訴理由者，應於提出上訴後20日內向本院補提理由書狀
（均須按他造當事人之人數附繕本）。
                                    書記官  蔣開屏
中　　華　　民　　國　　96　　年　　8 　　月　　22　　日
